最高法院刑事判決　　　　　　　　　　 111年度台非字第98號
上　訴　人　最高檢察署檢察總長
被　　　告　張道晟




上列上訴人因被告偽造文書等罪定應執行刑案件，對於臺灣彰化
地方法院中華民國110年11月12日第一審確定裁定（110年度聲字
第1337號，聲請案號：臺灣彰化地方檢察署110年度執聲字第676
號），認為違背法令，提起非常上訴，本院判決如下：
    主  文
上訴駁回。
    理  由
一、非常上訴意旨稱：「一、按判決不適用法則或適用不當者，
    為違背法令，刑事訴訟法第378 條定有明文；而定應執行刑
    之裁定，與實體判決有同等效力，此項裁定確定後，如發現
    有違背法令者，自得提起非常上訴（最高法院98年度台非字
    第18、90、116、189號、100年度台非字第295號判決意旨參
    照）。次按已經裁判定應執行刑確定之各罪，如再就其各罪
    之全部或部分重複定應執行刑，均屬違反一事不再理原則，
    不以定刑之各罪範圍全部相同者為限（最高法院刑事大法庭
    110年度台抗大字第489號裁定可資參照）。二、經查，被告
    張道晟先後犯如臺灣宜蘭地方法院（下稱宜蘭地院）110 年
    度聲字第418號裁定（下稱宜蘭地院裁定）附表編號1至6 所
    列各罪，均經法院判刑確定，其中，附表編號1至3之罪先經
    臺灣臺中地方法院以105 年度聲字第2337號裁定合定應執行
    有期徒刑8月確定，嗣宜蘭地院將該3罪再與附表編號4至6之
    罪裁定合併定應執行有期徒刑1年5月確定（110年9月20日確
    定）。又被告先後犯如臺灣彰化地方法院（下稱彰化地院）
    110年度聲字第1337號裁定（下稱彰化地院裁定）附表編號1
    至9所列各罪，亦均經法院判刑確定，其中，附表編號1及 3
    之罪即宜蘭地院裁定附表編號1之罪、附表編號2之罪即宜蘭
    地院裁定附表編號2之罪、附表編號4之罪即宜蘭地院裁定附
    表編號3之罪、附表編號7之罪即宜蘭地院裁定附表編號5 之
    罪、附表編號8之罪即宜蘭地院裁定附表編號6之罪。上開事
    實有各該刑事裁定、刑事判決、刑案資料查註紀錄表、執行
    案件資料表等在卷可稽。三、惟被告所犯上述宜蘭地院裁定
    6罪，以該裁定附表編號1偽造文書罪最早判刑確定，即應以
    該罪之判決確定日（即彰化地方法院104年度審簡字第203號
    判決於民國105年2月2 日確定之日），為定刑基準時點，而
    該裁定附表編號4之妨害役男徵兵處理罪，因犯罪日期為105
    年8月4日，為定刑基準時點以後再犯，與前揭數罪併罰規定
    不合，原不該合併定執行刑，然宜蘭地院未予詳查，仍以宜
    蘭地院裁定合併定應執行有期徒刑1年5月確定，自屬違背法
    令，經提起非常上訴，最高法院以『…然衡酌原確定裁定係
    就不得定執行刑之案件合併定應執行之刑，使被告享有定執
    行刑之利益，其結果尚非不利於被告，且該違法情形，法律
    已有明確規定，實務上向無爭議，自無再行闡釋之必要，於
    法律見解欠缺原則上之重要性。揆之上開說明，難認有給予
    非常上訴救濟之必要性，應認本件非常上訴為無理由，予以
    駁回。』等理由駁回非常上訴在案，故上開宜蘭地院裁定仍
    有實質之確定力。從而，彰化地院裁定雖合於數罪併罰之規
    定，然就被告所犯上開妨害役男徵兵處理罪未一併參與定刑
    ，僅就宜蘭地院裁定附表編號1、2、3、5、6 之罪與被告所
    犯其餘之罪（即彰化地院裁定附表編號5、6、9 之罪）合併
    定執行刑，且與上開宜蘭地院裁定同具實質確定力，依上開
    最高法院刑事大法庭110年度台抗大字第489號裁定意旨，顯
    然違反一事不再理原則，自有判決適用法則不當之違背法令
    情事。四、案經確定，且於被告不利，爰依刑事訴訟法第44
    1條、第443條提起非常上訴，以資糾正。」等語。
二、本院按：
㈠、數罪併罰案件之實體裁定確定後，即生實質之確定力，除因
    增加經另案判決確定合於數罪併罰之其他犯罪，或原定應執
    行刑之數罪中有部分犯罪，因非常上訴、再審程序而經撤銷
    改判，或有赦免、減刑等情形，致原裁判定刑之基礎已經變
    動，或其他客觀上有責罰顯不相當之特殊情形，為維護極重
    要之公共利益，而有另定應執行刑之必要者外，法院應受原
    確定裁定實質確定力之拘束，即業經定應執行刑確定之各罪
    ，若無上開例外情形，仍就其各罪之全部或部分重複定應執
    行刑，固屬違反一事不再理原則，而不以定應執行刑之各罪
    範圍完全相同為限，惟若有上開例外情形，而就已定應執行
    刑確定各罪之全部或一部分重新組合定其應執行刑者，依本
    院最新統一之法律見解，尚無違反一事不再理原則可言。
㈡、本件原裁定（即臺灣彰化地方法院110 年度聲字第1337號）
    就被告所犯如其附表編號1至9所示共9 罪，均合於裁判確定
    前所犯合併定應執行刑之要件，因認檢察官依被告之請求聲
    請定應執行刑為正當，於110 年11月12日以該裁定酌定其應
    執行刑為有期徒刑3年6月確定。而被告所犯如原裁定附表編
    號1至4、7及8所示共6罪，與其另案於105年8月4日所犯妨害
    兵役治罪條例經判處有期徒刑4月確定之1罪，前經臺灣宜蘭
    地方法院（下稱宜蘭地院）於110年8月31日以110 年度聲字
    第418 號裁定定其應執行刑為有期徒刑1年5月確定（下稱宜
    蘭地院裁定），嗣經最高檢察署檢察總長以上開確定裁定違
    反刑法第50條第1 項前段關於數罪併罰之規定，而向本院提
    起非常上訴後，業經本院以該宜蘭地院裁定附表編號4 所列
    妨害兵役治罪條例案件之犯罪時間，在該裁定附表所列各罪
    最先確定案件判決確定日期之後，雖不合於數罪併罰規定之
    要件，不應與該裁定附表所列其他各罪合併定刑，然因其結
    果尚非不利於被告，且該違法情形，法律已有明確規定，在
    實務上向無爭議，而無再行闡釋之必要，難認有依非常上訴
    程序救濟之必要，而於111年4月28日以111 年度台非字第60
    號判決駁回非常上訴確定。
㈢、本件原裁定雖有將前揭宜蘭地院裁定附表其中編號1 至3、5
    及6所示共6罪，與原裁定附表編號5、6及9所示3罪，重新組
    合定其應執行刑，而就宜蘭地院裁定附表編號1至3及5、6所
    示共6罪（亦即原裁定附表編號1至4、7及8所示等6罪，下稱
    本案6 罪）重複定應執行刑之情形。惟宜蘭地院前揭誤將不
    符合數罪併罰要件之罪，即如其附表編號4 所示宣告刑為有
    期徒刑4月之1罪，與本案 6罪先予合併定應執行刑之裁定已
    先確定。在此情形，如採一事不再理原則，將使被告所犯本
    案6罪，與其另案所犯合於數罪併罰而被法院科處有期徒刑1
    年2月、1年8月及3月確定之3罪（即原裁定附表編號5、6及9
    所示3 罪，其宣告刑合計刑期達有期徒刑3年1月），或嗣後
    若有經另案判刑確定而合於數罪併罰之其他犯罪，均因該宜
    蘭地院誤將上開宣告刑為有期徒刑4月之1罪合併定刑之確定
    裁定，而喪失再為定刑之機會，致嚴重損及被告原應享有上
    述各罪定應執行刑之恤刑利益，客觀上有責罰顯不相當之特
    殊例外情形，依前揭說明，原裁定即不受該宜蘭地院定應執
    行刑裁定之實質確定力之拘束，則其因而將本案6 罪再予合
    併定應執行刑，尚無違反一事不再理原則可言。本件非常上
    訴意旨謂原裁定就本案 6罪重複定應執行刑，違反本院關於
    定應執行刑一事不再理原則之最新統一法律見解，而有適用
    法則不當之違誤云云，依上述說明，要屬誤會，其上訴尚難
    認為有理由，應予駁回。
據上論結，應依刑事訴訟法第446條，判決如主文。
中    華    民    國   111    年    8     月    4     日
                  刑事第一庭審判長法  官  郭  毓  洲  
                                  法  官  林  英  志  
                                  法  官  蔡  憲  德  
                                  法  官  劉  興  浪  
                                  法  官  林  靜  芬  
本件正本證明與原本無異
                                  書記官
中    華    民    國   111    年    8     月    8     日